【裁判字號】    89,上易,348
【裁判日期】    890809
【裁判案由】    拆屋還地
【裁判全文】
臺灣高等法院民事判決  八十九年度上易字第三四八號
      上  訴  人  甲○○
      被上訴人    宜蘭縣農會
      法定代理人  林傳枝
      訴訟代理人  簡坤山律師
右當事人間請求拆屋還地事件，上訴人對於中華民國八十九年四月十一日臺灣宜蘭地
方法院八十八年度訴字第三七一號第一審判決提起上訴，本院判決如左：
    主    文
上訴駁回。
第二審訴訟費用由上訴人負擔。
    事    實
甲、上訴人方面：
一、聲明：(一)原判決廢棄。(二)駁回被上訴人在第一審之訴。
二、陳述：除與原判決記載相同者，茲引用之外，補稱：
    (一)上訴人所占用之土地，大約有三十餘年左右，上訴人亦在此設籍三十餘年，純
      屬善意，依法應將上訴人所占用之土地出賣與上訴人，否則亦應補償地上物之
      損失。
    (二)上訴人所建之房屋在被上訴人土地圍牆外，政府在土地重測時被上訴人指界為
      他們所有，因一六七地號之土地所有權人宜蘭市公所未去指界，執行機關始劃
      分為被上訴人所有，如今被上訴人壓霸要取回土地。不賠償上訴人之損失，原
      審未洞察事實真相，作無理之判決。
    (三)原法院測量時，上訴人有承認如原判決附圖Ａ部分係上訴人在使用。
乙、被上訴人方面：
一、聲明：駁回上訴。
二、陳述：除與原判決記載相同者，茲引用之外，補稱：
    (一)系爭坐落宜蘭市○○段坤門小段一六八之八及一六八之一四地號二筆土地為被
      上訴人所有，有土地登記謄本為憑。上訴人甲○○無任何權源，竟占用前開土
      地，在附圖所示編號Ａ位置上搭建地上物，已侵害被上訴人之所有權，被上訴
      人自得依民法第七百六十七條請求上訴人拆除地上物，並請求返還土地，原審
      據以判決上訴人敗訴，並無不當。
    (二)上訴人無權占有土地，可獲得相當於租金之利益，為不當得利。上訴人占用之
      土地位於宜蘭縣宜蘭市○○路（二十米寬道路）南門計畫中之黃金地段，交通
      十分便利，且附近之工商文教機構林立，諸如：電力公司、宜蘭酒廠、軍公教
      福利中心、光復國小、南館市場及各商業金融行庫等，又上訴人所占用之土地
      面積，合計三五點五七平方公尺，依八十六年七月一日公布之公告現值，每平
      方公尺為新臺幣（下同）二萬八千八百元，依此計算，上訴人所占用之土地價
      值高達一百零二萬四千四百一十六元，如依市價（每坪二十六萬元）更高達二
      百七十九萬七千五百八十元，由此可知上訴人占有之系爭土地，具有極高之地
      利與價值。上訴人無權占用系爭土地多年，其受有相當於租金之利益，被上訴
      人僅請求自八十八年七月一日起至返還系爭土地之日止之不當得利，並依系爭
      土地之申報地價年息百分之八計算不當得利金額，則原審據以依土地法第一百
      零五條準用第九十七條規定，准依被上訴人之請求，亦無不當。
    (三)上訴理由主張：「伊佔用系爭土地三十餘年，純屬善意，被上訴人應將系爭土
      地出賣予伊，否則亦應補償地上物之損失」云云，於法無據，自無可採。
    理    由
一、本件被上訴人起訴主張坐落宜蘭市○○段坤門小段一六八之八及一六八之十四地
    號二筆土地為其所有，上訴人甲○○無任何權源，占用原判決附圖所示Ａ部分之
    土地，並在其上設置帆布、棚架等地上物。被上訴人依民法第七百六十七條規定
    ，請求上訴人拆除地上物返還其所占用之土地。
    上訴人則以其已於系爭土地上使用三十餘年，被上訴人應將上訴人占用之土地出
    賣與上訴人，否則亦應補償上訴人地上物之損失，及土地重測時因被上訴人指界
    系爭土地為其所有，而一六七地號之土地所有權人宜蘭市公所未去指界，執行機
    關始將系爭土地劃分為被上訴人所有等語置辯。
二、被上訴人主張坐落宜蘭市○○段坤門小段一六八之八及一六八之十四地號二筆土
    地為其所有，如原判決附圖所示Ａ部分為上訴人所占用之事實，業據上訴人在原
    審法院履勘現場時自認（參原審卷第二十八頁），並有被上訴人提出之土地登記
    謄本二件，及宜蘭地政事務所土地複丈成果圖附卷為證，被上訴人之主張堪信屬
    實。上訴人雖主張其善意占用系爭土地三十餘年，被上訴人應將土地出賣與上訴
    人，或賠償上訴人地上物之損失云云；惟上訴人之主張，於法無據，洵無可取。
    又上訴人主張被上訴人在土地重測時，指界系爭土地為其所有，而一六七地號之
    土地所有權人宜蘭市公所未去指界，執行機關遂將系爭土地劃分為被上訴人所有
    云云，純屬上訴人推斷想像之詞，毫無可取。
三、按所有人對於無權占有或侵奪其所有物者，得請求返還之。對於妨害其所有權者
    ，得請求除去之，為民法第七百六十七條所明文規定。次按民法第一百七十九條
    前段明定，無法律上之原因而受利益，致他人受損害者，應返還其利益。而實務
    通見亦認為「依不當得利之法則請求返還不當得利，以無法律上之原因而受利益
    ，致他人受有損害為其要件，故其得請求返還之範圍，應以對方所受之利益為度
    非以請求人所受損害若干為準，無權占有他人土地，可能獲得相當於租金之利益
    為社會通常之觀念，是被上訴人抗辯其占有土地所得之利益，僅相當於法定最高
    限額之數額，尚屬可採。」。故所有人得以民法一百七十九條之規定，請求無權
    占有人返還相當於租金之利益。本件上訴人無權占用被上訴人所有如原判決附圖
    所示Ａ土地，面積十八點八九平方公尺，依上開實務之法律見解，自應對被上訴
    人負返還其所受相當於租金利益之損害賠償。按「城市地方房屋之租金，以不超
    過土地及其建築物申報總價額年息百分之十為限」，土地法第一百零五條，第九
    十七條第一項定有明文，經查本件系爭土地八十六年度之申報地價為每平方公尺
    七千九百二十元，此有被上訴人所提之地價謄本為證。原審斟酌上開土地之位置
    在城市精華之區、交通便利、地目為建等情事，認被上訴人請求上訴人自八十八
    年七月一日起至返還土地之日止，按年以申報地價年息百分之八即每年一萬一千
    九百六十九元計算之相當於租金之不當得利為適當，尚無不合。
四、綜上所述，被上訴人本於物上請求權及不當得利之法律關係，請求上訴人返還無
    權占有之土地並給付相當於租金之不當得利，為有理由，應予准許。是則原審判
    命上訴人如數給付，於法並無違誤。上訴意旨指摘原判決不當，求予廢棄改判，
    為無理由，應予駁回其上訴。
五、據上論結，本件上訴為無理由，依民事訴訟法第四百四十九條第一項、第七十八
    條，判決如主文。
中      華      民      國    八十九    年      八      月      九      日
                                民事第九庭
                                    審判長法  官  吳  謙  仁
                                          法  官  林  樹  埔
                                          法  官  蘇  瑞  華
右正本係照原本作成。
不得上訴。
中      華      民      國    八十九    年      八      月     十一     日
                                          書記官  賴  以  真


司法院資訊處製作；財團法人民間司法改革基金會備份。
